臺灣高等法院高雄分院民事判決　九十一年度上字第一四一號
　　上　訴　人　　乙○○
　　被上訴　人　　甲○○
右當事人間分割共有物事件，上訴人對於中華民國九十一年五月十六日臺灣屏東地方
法院九十年訴字第五九０號第一審判決提起上訴，本院判決如左：
      主      文
上訴駁回。
第二審訴訟費用由上訴人負擔。
    　事實及理由
一、本件上訴人起訴主張：坐落屏東縣高樹鄉○○○段第四八０地號，面積一０一九
    四平方公尺之土地（下稱系爭土地），為兩造所共有，伊應有部分三分之二，被
    上訴人應有部分三分之一。又兩造間並無不分割之約定，亦無因法令或使用目的
    不能分割之情形，然因兩造無法協議分割，爰求為依附圖二所示分割方法之判決
    。並於原審為依附圖四所示分割方法之判決後，提起上訴，而於本院聲明：(一)原
    判決廢棄。(二)系爭土地應依附圖二所示之方法分割。(三)第一、二審訴訟費用由被
    上訴人負擔。
二、被上訴人則以：原審所採用附圖四之分割方法符合兩造多年之分管狀態，且上訴
    人可自西邊取得灌溉水源及對外通行，並無不妥。如依上訴人所主張附圖二之分
    割分法，將使分割後之土地成為不規則之形狀，日後易生糾紛，且須剷除伊所種
    植之楊桃樹，並非適當等語，資為抗辯。並於本院聲明：(一)上訴駁回。(二)第二審
    訴訟費用由上訴人負擔。
三、上訴人主張系爭土地為兩造共有，上訴人應有部分為三分之二，被上訴人應有部
    分三分之一，兩造間並無不分割之約定，亦無因法令或使用目的不能分割之情形
    ，然仍無法協議分割；又兩造間就系爭土地已分管數十年，上訴人在附圖三所示
    之編號Ｂ部分及Ｄ之一部分種植檳榔，被上訴人則在編號Ａ、Ｃ及Ｄ之一部分種
    植楊桃等情，業據提出土地登記簿謄本為證，且經原審會同地政人員履勘現場查
    明屬實，有勘驗筆錄及複丈成果圖在卷可稽（見原審卷第十一、五四～五八、六
    二頁），復為被上訴人所不爭執，則此部分事實，可堪認為真實。
四、經查，系爭土地為一類似長梯形之田地，東西較長，南北較短，在靠北方與鄰地
    相接連處有一溝渠供灌溉使用（見附圖三之編號Ｅ部分），目前兩造在各自分管
    之土地上分別種植檳榔及楊桃，業如前述，則分割方法自宜考量此分管狀態，並
    兼顧灌溉用水之取得，參以被上訴人表示分割後可放棄附圖三編號Ｃ及Ｄ部分（
    見原審卷第五十五頁），則如以附圖四所示分割方法，由上訴人取得編號Ｂ部分
    土地，被上訴人取得編號Ａ部分土地，將可使兩造所分別取得之土地集中為一處
    ，且與兩造間分管數十年之狀態大致相符，不須剷除兩造現所種植之地上作物，
    較有利於經濟上之有效使用。而如依附圖二所示之分割方法，在被上訴人所取得
    之編號Ｂ部分土地上方留三公尺寬之通道由上訴人取得，則勢將剷除被上訴人在
    該部分土地所種植之楊桃樹，並使被上訴人所分得之土地無適當之灌溉取水途徑
    ，兩相比較，自以附圖四所示之分割分法，較符經濟效益。又上訴人雖陳稱如依
    附圖四所示之分割方法，將使其所分得之土地成北寬南窄、地界歪斜之倒梯型，
    然此係因系爭土地之西邊本即略呈歪斜之弧狀所致，且上訴人原先分管所耕種之
    土地亦在西半部，則此分割結果，亦與分管現狀相符，況如依附圖二所示之分割
    方法，在被上訴人所分得土地上方，另留三公尺之通道由上訴人取得，將使分割
    後之土地，較依附圖四所示分割後之土地形狀更為不規則，則以分割後土地形狀
    觀之，亦以附圖四所示之分割分法較佳。
五、再者，系爭土地屬台灣省屏東農田水利會高樹工作站第七二、二二七號深井灌溉
    區域，且系爭土地之用水流向係由北向南及由東向西，有該會九十年九月二十五
    日九０屏農水管字第０四一九三號及九十一年一月三日九０屏農水管字第０五八
    三八號函在卷可稽（見原審卷第一一四、一一九、一二０頁），而如依附圖四所
    示之分割方法，附圖四編號Ａ、Ｂ兩部分土地仍可取得灌溉用水，亦為上開第０
    五八三八號函意旨所敘明，可見依附圖四所示之分割方法，上訴人所分得之土地
    仍可取得灌溉用水，並無灌溉用水取得之問題。至上訴人雖陳稱被上訴人有故意
    以水泥石塊阻塞水道之情事，並提出屏東農田水利會高樹工作站之通知單為證（
    見本院卷第四十五頁），然被上訴人陳稱此係因上訴人故意引大量水源灌淹至其
    所種植之楊桃樹，才為防堵措施等語，可見兩造間此部分爭執係因灌溉用水應如
    何導引及水量多寡所致，並非在客觀上無法取得灌溉水源，則此應屬相鄰土地間
    之用水問題，本賴雙方互相協調，且民法第七百七十四條至第七百八十六條就此
    相鄰關係亦有明確規定可供依循解決，況縱如上訴人所主張留三公尺之通路供其
    使用，然兩造如就灌溉用水問題無法協調，則日後仍將就此三公尺之灌溉通路有
    所爭執，顯見留此三公尺之分割方案，並無法解決兩造間主觀上因灌溉用水所起
    之爭執，而不留此三公尺之灌溉通路，在客觀上亦不影響上訴人灌溉水源之取得
    ，則上訴人認附圖四之分割方法使其無法取得灌溉用水，即不足採。
六、上訴人雖又主張系爭土地北側鄰近屏一八五號縣道，南側較遠處則為屏五號縣道
    ，系爭土地東北角距屏一八五號縣道僅約二十公尺，南側距屏五號縣道超過百餘
    公尺，比較上仍以由北側通行進入，並留有三公尺之通路較佳等語。然系爭土地
    之現況本即無適宜之道路可直接與前述一八五號縣道及屏五號縣道聯絡相通，兩
    造目前均係各自由東邊及西邊經由他人之土地，以通行至現各自分管土地之事實
    ，為兩造所不爭執（見本院卷第三十、七十六頁），則系爭土地本即為袋地，而
    由兩造分別借用他人土地進入，上訴人並非因此項分割方法致所分得之土地形成
    袋地，甚為明確，而上訴人既可依其現行之通道對外與縣道為適宜之聯絡，自無
    在北側預留道路以供對外聯絡之必要，況如在北側留有通路，將使分割後之土地
    呈不規則形狀，被上訴人亦需剷除所種植之楊桃樹，並易啟日後之爭執，尚非適
    當之分割方法，業如前述，則上人此部分論據，亦不足為其有利之認定。
七、綜上所述，本院考量兩造之分管現狀、分割後之土地整體形狀、經濟效益、灌溉
    水路及通行道路之有無等情狀，認以附圖四所示分割方法較為適當，並能維持兩
    造間之公平及經濟利益，爰採為分割方法。原審以此為據而將附圖四所示編號Ａ
    部分面積三三九八平方公尺分歸被上訴人取得，將編號Ｂ部分面積六七九六平方
    公尺分歸上訴人取得，即屬適當而無違誤。上訴意旨指摘原判決所採之分割方法
    不當，求予廢棄，為無理由，應予駁回。
八、據上論結：本件上訴為無理由，依民事訴訟法第四百四十九條第一項、第七十八
    條，判決如主文。
中　　　華　　　民　　　國　　九十一　　年　　　十　　　月　　　九　　　日
                                      臺灣高等法院高雄分院民事第二庭
~B1審判長法官　簡色嬌
~B2法　　　官　陳真真
~B3法　　　官　林紀元
右為正本係照原本作成。
如對本判決上訴，須於判決送達後二十日內向本院提出上訴狀，未表明上訴理由者，
，應於上訴後二十日內向本院提出理由書（均須按他造當事人之人數附繕本）。上訴
時應提出委任律師或具有律師資格之人之委任狀，並依附註條文規定辦理。
中　　　華　　　民　　　國　　九十一　　年　　　十　　　月　　　九　　　日
~B法院書記官　張宗芳
附註：
民事訴訟法第四百六十六條之一：
對於第二審判決上訴，上訴人應委任律師為訴訟代理人，但上訴人或其法定代理人具
有律師資格者，不在此限。
上訴人之配偶、三親等內之血親、二親等內之姻親，或上訴人為法人、中央或地方機
關時，其所屬專任人員具有律師資格並經法院認為適當者，亦得為第三審訴訟代理人。
第一項但書及第二項情形，應於提起上訴或委任時釋明之。
